【裁判字號】    99,上易,1386
【裁判日期】    991223
【裁判案由】    強制
【裁判全文】
臺灣高等法院臺中分院刑事判決        99年度上易字第1386號
上  訴  人
即  被  告  李國權
上列上訴人因強制案件，不服臺灣臺中地方法院99年度易字第46
0號中華民國99年9月21日第一審判決（起訴案號：臺灣臺中地方
法院檢察署99年度偵字第348號），提起上訴，本院判決如下：
    主    文
原判決撤銷。
李國權以強暴妨害人行使權利，處拘役拾日，如易科罰金，以
新臺幣壹仟元折算壹日。緩刑貳年。
    犯罪事實
一、李國權係臺中市○區○○街10號「莒光新城大樓」頂樓隔熱
    及防水層復原修繕工程之監工成員之一，於民國（下同）98
    年10月23日上午10時許，因工程糾紛，不願讓賴明桀於該大
    樓之屋頂施作隔熱工程，而前往該處阻擋。賴明桀見狀遂要
    求李國權提供書面證明，以證明係李國權不願讓其施工，並
    準備以其隨身之黑色手機（廠牌為Samsung Anycall，IMEI
    碼為000000000000000號）1支欲就雙方對話進行錄音，詎李
    國權竟基於妨害人行使權利之犯意，徒手將該手機強行自賴
    明桀手上取走，以此強暴方式，妨害賴明桀使用該手機之權
    利。
二、案經賴明桀訴由臺灣臺中地方法院檢察署檢察官偵查起訴。
    理  由
一、證據能力之說明：
  (一)按刑事被告之詰問權，係指訴訟上被告有在審判庭盤詰證人
    之權利；偵查中檢察官訊問證人，旨在蒐集被告犯罪證據，
    以確認被告嫌疑之有無及內容，與審判中透過當事人之攻防
    ，經由詰問程序調查證人以認定事實之性質及目的有別。偵
    查中辯護人僅有在場權及陳述意見權，此觀之刑事訴訟法第
    245條第2項前段之規定甚明，檢察官訊問證人並無必須傳喚
    被告使其得以在場之規定，同法第248條第1項前段雖規定「
    如被告在場者，被告得親自詰問」，亦僅賦予該在場被告於
    檢察官訊問證人時得親自詰問證人之機會而已，被告如不在
    場，殊難期有親自詰問之可能。此項未經被告詰問之被告以
    外之人於偵查中向檢察官所為之陳述，依刑事訴訟法第159
    條第1項、第159條之1第2項之規定，除顯有不可信之例外情
    況外，原則上為「法律規定得為證據」之傳聞例外，依其文
    義解釋及立法理由之說明，並無限縮於檢察官在偵查中訊問
    證人之程序，應已給予被告或其辯護人對該證人行使反對詰
    問權者，始有證據能力之可言。為保障被告之反對詰問權，
    並與現行法對傳聞例外所建構之證據容許範圍求其平衡，證
    人在偵查中雖未經被告之詰問，倘被告於審判中已經對該證
    人當庭及先前之陳述進行詰問，即已賦予被告對該證人詰問
    之機會，則該證人於偵查中之陳述即屬完足調查之證據，而
    得作為判斷之依據，此有最高法院97年度臺上字第405號判
    決意旨可參。是依上開說明可知，在偵查中訊問證人，被告
    或其辯護人對該證人雖未行使反對詰問權，依刑事訴訟法第
    159條之1第2項之規定，原則上屬於法律規定為有證據能力
    之傳聞證據，於例外顯有不可信之情況，始否定其得為證據
    ，亦即，得為證據之被告以外之人於偵查中向檢察官所為之
    陳述，因其陳述未經被告詰問，應認屬於未經合法調查之證
    據，但非為無證據能力（亦有最高法院96年度臺上字第4365
    號、96年度臺上字第3923號判決、97年臺上字第356號判決
    意旨可參）。經查，本案證人賴明桀、賴俊儒、劉建坤於偵
    查中具結證述之內容〔見臺灣臺中地方法院檢察署98年度他
    字第6049號卷（下稱他卷）第8至9頁〕，業經原審審理時對
    上開三位證人具結進行詰問，已賦予上訴人即被告李國權（
    下稱被告）對上開三位證人詰問之機會，復經被告、檢察官
    於本院準備程序時同意作為證據（見本院卷第38頁），其意
    即等同於認為上開三位證人於偵查中之陳述，並無顯有不可
    信之情形存在，另再經本院於審理時將上開三位證人筆錄逐
    一提示予被告供其閱覽並告以要旨，則上開三位證人偵查中
    之陳述即屬完足調查之證據，而得作為判斷之依據。
  (二)次按測謊鑑定，係依一般人若下意識刻意隱瞞事實真相時，
    會產生微妙之心理變化，例如：憂慮、緊張、恐懼、不安等
    現象，而因身體內部之心理變化，身體外部之生理狀況亦隨
    之變化，例如：呼吸急促、血液循環加速、心跳加快、聲音
    降低、大量流汗等異常現象，惟表現在外之生理變化，往往
    不易由肉眼觀察，乃由測謊員對受測者提問與待證事實相關
    之問題，藉由科學儀器（測謊機）紀錄受測者對各個質問所
    產生細微之生理變化，加以分析受測者是否下意識刻意隱瞞
    事實真相，並判定其供述是否真實；測謊機本身並不能直接
    對受測者之供述產生正確與否之訊號，而係測謊員依其專業
    之學識及經驗，就測謊紀錄，予以客觀之分析解讀。至於測
    謊鑑定究竟有無證據能力，刑事訴訟法並無明文規定，惟實
    務上，送鑑單位依刑事訴訟法第208條第1項規定，囑託鑑定
    機關為測謊檢查，受囑託機關就檢查結果，以該機關名義函
    覆原囑託之送鑑單位，該測謊檢查結果之書面報告，即係受
    囑託機關之鑑定報告，該機關之鑑定報告，形式上若符合測
    謊基本程式要件，包括：(1)經受測人同意配合，並已告知得
    拒絕受測，以減輕受測者不必要之壓力。(2)測謊員須經良好
    之專業訓練與相當之經驗。(3)測謊儀器品質良好且運作正常
    。(4)受測人身心及意識狀態正常。(5)測謊環境良好，無不當
    之外力干擾等要件，即賦予證據能力（最高法院92年度臺上
    字第3822號判決意旨參照）。復按刑事訴訟法第206條第1項
    規定：「鑑定之經過及其結果，應命鑑定人以言詞或書面報
    告」，又法院或檢察官囑託相當之機關鑑定，準用第206 條
    第1項之規定，同法第208條亦有明文。是鑑定報告書之內容
    應包括鑑定經過及其結果。法院囑託鑑定機關為測謊鑑定時
    ，受囑託之鑑定機關不惟應將鑑定結果函覆，並應將鑑定經
    過一併載明於測謊之鑑定報告書中。若鑑定報告書僅簡略記
    載鑑定結果而未載明鑑定經過，既與法定記載要件不符，法
    院自應命受囑託機關補正，必要時並得通知實施鑑定之人以
    言詞報告或說明。否則，此種欠缺法定要件之鑑定報告即難
    謂具有證據資格（最高法院97年度臺上字第123號判決意旨
    參見）。查本案經原審委請臺灣臺中地方法院檢察署對被告
    及證人賴明桀實施測謊後，經該署於99年7月28日以中檢輝
    淵字第106283號函出具2010C0085號測謊鑑定書在卷，其內
    容除記載鑑定方法：區域比對法及刺激測試法外，該報告並
    附有本件測謊鑑定過程參考資料，包含測謊程序說明、被告
    及證人賴明桀之測謊同意書、身心狀況調查表、生理紀錄圖
    （含呼吸、脈搏、膚電，顯示測謊儀器運作情形正常）、施
    測環境評估無干擾、施測者（測謊員）李錦明之證書，具備
    測謊專業能力。經本院審核後認為上開測謊鑑定書，形式上
    已符合上開之測謊基本程式要件，可認該測謊鑑定書具有證
    據能力。
  (三)另按被告以外之人（包括證人、鑑定人、告訴人、被害人及
    共同被告等）於審判外之陳述，雖不符刑事訴訟法第159條
    之1至之4等之規定，而經當事人於審判程序同意作為證據，
    法院審酌該言詞陳述或書面陳述作成時之情況，認為適當者
    ，亦得為證據；當事人、代理人或辯護人於法院調查證據時
    ，知有刑事訴訟法第159條第1項不得為證據之情形，而未於
    言詞辯論終結前聲明異議者，視為有前項之同意，同法第15
    9條之5定有明文。立法意旨在於傳聞證據未經當事人之反對
    詰問予以核實，原則上先予排除。惟若當事人已放棄反對詰
    問權，於審判程序中表明同意該等傳聞證據可作為證據；或
    於言詞辯論終結前未聲明異議，基於尊重當事人對傳聞證據
    之處分權，及證據資料愈豐富，愈有助於真實發見之理念，
    且強化言詞辯論主義，使訴訟程序得以順暢進行，上開傳聞
    證據亦均具有證據能力。經查，上開手機及IMEI碼翻拍照片
    各1張及證人賴俊儒於原審99年5月4日所繪製之現場圖1份（
    見他卷第26頁，原審卷第72頁），查無符合刑事訴訟法第15
    9條之1至之4之情形，惟經檢察官、被告於本院準備程序時
    ，均表示對上開證據之證據能力沒有意見，同意作為證據（
    見本院卷第38頁背面），又本院審酌上開言詞陳述作成時之
    情況，查無其他不法之情狀，足認為得為本案之證據，依刑
    事訴訟法第159條之5之規定，有證據能力。
二、認定犯罪事實所憑之證據及理由：
  (一)訊據被告對於上開犯罪事實坦承不諱（見本院卷第39頁背面
    、48頁背面），並經證人賴明桀、賴俊儒、劉建坤於偵查中
    及原審審理時證述明確，且有上開手機及IMEI碼翻拍照片各
    1張及證人賴俊儒於原審99年5月4日所繪製之現場圖1份存卷
    可稽（見他卷第8至9、26頁，原審卷第33至37、66至67、72
    頁），復經原審囑託臺灣臺中地方法院檢察署就本案對被告
    進行測謊，其鑑定結果，被告李國權對於「(一)那天（98/10/
    23）你有沒有搶走那個包商（賴明桀）的手機？（答：沒有
    ）。(二)那天（98/10/23）在頂樓你有沒有搶走那個包商（賴
    明桀）的手機？（答：沒有）。」等問題，均呈不實反應，
    有臺灣臺中地方法院檢察署99年7月28日中檢輝淵字第10628
    3號函送2010C0085號測謊鑑定書及測謊鑑定過程參考資料1
    份附卷可憑（見原審卷第87至129頁），自堪信被告之自白
    與事實相符。
  (二)惟被告辯稱：其行為構成誤想之正當防衛，且不具實質違法
    性云云。然查：
  1.按事實上無阻卻違法事由存在而誤為存在，並因而實施行為
    者，稱為阻卻違法事由錯誤。關於阻卻違法前提事實之誤認
    ，如本無現在不法之侵害，而誤認為有此侵害之存在而為正
    當防衛，此即屬於誤想防衛。誤想防衛本非正當防衛，蓋其
    欠缺正當防衛要件之現在不法侵害，故誤想防衛不阻卻違法
    性。然而對於此種情形，即不知所實施者為違法行為，是其
    得為阻卻故意。本案證人賴明桀固有拿出其黑色行動電話欲
    對其與被告間之對話進行錄音，然此乃證人賴明桀為取得當
    日停止施工的合法權源證明，所為之正當權利行使，並非屬
    現在不法侵害，且縱有錄音，只要被告言行舉止合乎常規，
    當無因而即會防礙被告執行監工之權責，亦無礙被告得暢所
    欲言之權利，自難認錄音內容必定會侵害被告，且一般人亦
    無證人賴明桀將其與被告間之對話進行錄音即將屬對被告侵
    權行為之誤認；況證人賴明桀尚未進行錄音之際，即遭被告
    徒手強行取走，益見證人賴明桀並無主動攻擊被告之不正侵
    害行為的情狀。則被告顯係基於妨害人行使權利之故意而強
    行取走證人賴明桀手中之行動電話，是被告所為，與出於防
    衛意思者之所為尚屬有間，並非誤想防衛而得阻卻故意甚明
    。
  2.次按行為雖已該當於某項刑事犯罪構成要件之規定，但其侵
    害之法益及行為均極輕微，在一般社會倫理觀念上尚難認有
    科以刑罰之必要者；則對此項該當於刑事犯罪構成要件之行
    為，如不予追訴處罰，亦不違反社會共同生活之法律秩序時
    ，始能視為無實質之違法性，難認已構成該項刑事犯罪（最
    高法院74年臺上字第4225號判例、96年度臺上字第6117號判
    決意旨參照）。本案被告所犯之強制犯行，於構成要件該當
    後，固須再正面審查違法性是否具備，方能論以加害人強制
    罪罪責；然強制罪所保護者主要是意思實現或意思決定之自
    由，其所保護之法益於立法意旨上，難認極為輕微，且被告
    身為工程監工者，僅因工程糾紛，不願讓已到場之證人賴明
    桀施作隔熱工程，復拒絕提供讓證人賴明桀得以停工之書面
    依據，被告明知證人賴明桀是在此不得已的情況下，欲以行
    動電話錄音取得證據，仍將證人賴明桀的行動電話強行取走
    ，衡酌被告行為時之主觀犯意、客觀情事，及依一般社會大
    眾倫理、法治觀念、經驗法則加以判斷，其強制之犯行，顯
    已逸出社會相當性之範圍，亦非輕微，仍具有值得科處刑罰
    之違法性。再審酌最高法院74年臺上字第4225號判例要旨，
    係針對1張信紙等價值甚微物品而為適用，核與本案乃係妨
    害證人賴明桀行使權利之情形，大相迥異。是被告所犯本案
    強制犯行，難認不具可罰的實質違法性。
  3.綜上，被告上開所辯，核無足採。本案被告以強暴妨害人行
    使權利之行為，事證明確，洵堪認定。
三、論罪科刑之理由：
  (一)按刑法第304條第1項強制罪所稱之「強暴」，係廣義指直接
    或間接對特定人行使之有形力而言，不問其對人之身體或財
    物為之；又前開強制罪條文所定之強暴、脅迫，祇以所用之
    強脅手段足以妨害他人行使權利，或足使他人行無義務之事
    為已足，並非被害人之自由完全受其壓制為必要（最高法院
    28年上字第3650號判例意旨參照）。被告強行取走證人賴明
    桀手中之手機，係以上開有形力之強暴行為，妨害證人賴明
    桀使用手機之權利，自已達強制程度甚明。是核被告所為，
    係犯刑法第304條第1項以強暴妨害人行使權利罪。
  (二)原審就被告之犯行予以論罪科刑，固非無見。惟查：原審未
    及審酌被告於本院業已為認罪之陳述，並表示其以後會行事
    謹慎，絕對不會再有同樣行為發生等語（見本院卷第39頁背
    面、第48頁背面），堪認其歷經本案之偵審程序，已明瞭其
    行為之不當，頗知悔悟，且證人賴明桀於本院準備程序時亦
    陳述：因被告事後已對其道歉，故其不要求任何賠償，如被
    告坦承犯行，請予從輕量刑等語（見本院卷第39頁），足見
    被告亦已取得證人賴明桀之諒解；另原審復未及衡酌被告身
    為臺灣省臺中市區車輛行車事故鑑定委員會秘書，曾因轉介
    調解案件績效優異而受表揚，並獲聘為臺灣省政府人事甄審
    暨考績委員會考績委員、臺中市政府97年國家賠償法規與實
    務講習講座等情，此有被告於本院提出之在職證明書、行政
    院獎狀、臺灣省政府獎狀、臺灣省政府令、臺中市政府函各
    1份存卷可佐（見本院卷第15、17至23頁），足見被告尚非
    毫無法治觀念之人，應無於緩刑期內付保護管束及提供義務
    勞務之必要，因認原審除予以被告緩刑2年尚屬妥適外，其
    餘之併諭知於緩刑期內付保護管束，且應向指定之政府機關
    、政府機構、行政法人、社區或其他符合公益目的之機構或
    團體，提供60小時之義務勞務之部分，尚非允當。被告提起
    上訴認為其行為屬誤想之正當防衛且不具實質違法性之部分
    雖無理由（詳如前述），然其上訴請求無庸諭知於緩刑期內
    付保護管束及義務勞務部分，核有理由，自應由本院將原判
    決撤銷改判，以期適法。
  (三)爰審酌被告並無犯罪前科，素行良好，此有臺灣高等法院被
    告前案紀錄表1份在卷可考，其與證人賴明桀並非熟識之人
    ，彼此間並無任何仇恨怨隙或民事糾葛存在，其犯罪之動機
    及目的僅係因莒光新城大樓工程糾紛問題所致，竟不思循合
    法途徑解決，逕以上開強暴方法妨害證人賴明桀使用手機之
    權利，行為確有可議之處，惟念及被告犯後於本院坦承犯行
    ，且業與證人賴明桀成立調解，有原審99年度司中調字第19
    69號調解程序筆錄1份附卷可參，態度尚可等一切情狀，量
    處如主文所示之刑，並諭知易科罰金之折算標準。又被告前
    未曾因故意犯罪受有期徒刑以上刑之宣告，有臺灣高等法院
    被告前案紀錄表1份在卷可按，其因一時失慮，致為本案犯
    行，但其犯行所肇致之具體損害並非嚴重，於本案之犯罪情
    節尚未至無可原宥之程度，且被告於本院業已坦承犯行，並
    與證人賴明桀於原審調解成立，已如前述，堪認尚具悔悟之
    意，其經此偵審程序，當能知警惕守法，應無再犯之虞，本
    院因認對被告前揭所宣告之刑，以暫不執行為適當，爰依刑
    法第74條第1項第1款之規定，併予宣告緩刑2年，以啟自新
    。
據上論斷，應依刑事訴訟法第369條第1項前段、第364條、第299
條第1項前段，刑法第304條第1項、第41條第1項前段、第74條第
1項第1款，刑法施行法第1條之1第1項、第2項前段，判決如主文
。
本案經檢察官簡文鎮到庭執行職務。
中    華    民    國    99    年    12    月    23    日
            刑事第十庭  審判長法  官  江  錫  麟
                              法  官  紀  文  勝
                              法  官  周  瑞  芬
上列正本證明與原本無異。
不得上訴。
                              書記官  廖  婉  菁
中    華    民    國    99    年    12    月    23    日
附錄本判決論罪科刑法條
刑法第304條：
  以強暴、脅迫使人行無義務之事或妨害人行使權利者，處3年
  以下有期徒刑、拘役或3百元以下罰金。
  前項之未遂犯罰之。

司法院資訊處製作；財團法人民間司法改革基金會備份。
